臺北高等行政法院判決
　　　　　　　　　　　　　　　　　　 93年度訴字第00882號
　　　　　　　　　　　　　　　.
原　　　告　甲○○
訴訟代理人　陳祖德律師
被　　　告　桃園縣八德地政事務所
代　表　人　乙○○
訴訟代理人　柯俊宏
上列當事人間因分割登記事件，原告不服桃園縣政府中華民國93
年3月1日府法訴字第0930025152號訴願決定，提起行政訴訟。本
院判決如下：
    主  文
原告之訴駁回。
訴訟費用由原告負擔。
    事  實
一、事實概要：原告於民國（下同）92年10月22日持憑臺灣桃園
    地方法院92年8月15日92年度訴字第178號民事判決書及92年
    9月30日桃院祺民仁92訴字第178號民事判決確定證明書（下
    稱桃園地院確定判決）向被告申請共有物分割土地複丈，被
    告於92年11月6日核發德測數字第031100號土地複丈結果通
    知書在案。原告並依上開通知書續於92年12月15日向被告申
    請共有物分割土地登記，惟被告於辦理共有物分割登記程序
    中，經審查該共有物分割登記案與農業發展條例第16條第2
    項規定：「前項第3款及第4款所定共有耕地，辦理分割為單
    獨所有者，應先取得共有人之協議或法院確定判決，其分割
    後之宗數，不得超過共有人人數。」不符，遂依土地登記規
    則第57條第1項第2款規定，以92年12月26日德地測字第
    0920007398號函註銷原核發土地複丈結果通知書，並駁回共
    有物分割登記之申請。原告不服，提起訴願，遭訴願決定駁
    回，遂向本院提起行政訴訟。
二、兩造聲明：
　(一)原告聲明：訴願決定及原處分均撤銷。
  (二)被告聲明：1.駁回原告之訴。 2.訴訟費用由原告負擔。
三、兩造之爭點：被告依土地登記規則第57條第1項第2款規定，
                以92年12月26日德地測字第0920007398號函註
                銷原核發土地複丈結果通知書，並駁回共有物
                分割登記之申請，是否合法？
  (一)原告主張：
    1.土地登記法規為規定土地或建物權利登記之特定事項法規
      ，故為特別法規非普通法規。又土地登記規則係依土地法
      第37條第2項規定所訂，土地登記規則第1條已有明示，其
      雖為最主要之土地登記法規，但依中央法規標準法第3條
      規定乃為法律授權中央地政機關訂頒之行政命令，自不得
      牴觸土地法及其他法律之規定。而土地登記包括土地及建
      物之得、喪、變更等異動情形之登記：且土地及建物又為
      民法所規定之不動產（民法第66條）。而不動產物權，依
      法律行為而取得、設定、喪失及變更者，非經登記不生效
      力（民法第758條）。又其因繼承、強制執行、公用徵收
      或法院之判決，於登記前已取得不動產物權者，非經登記
      不得處分其物權（民法第759條）。土地總登記後，土地
      權利有移轉、分割、合併、設定、增減或消滅時，應為變
      更登記（土地法第72條）。故依上可知土地及建物權利之
      變動，無論由於法律行為或法律行為以外之事實，都應辦
      理登記。依「在辦理土地總登記期間，當地司法機關應設
      專庭，受理土地權利訴訟案件，並應速予審理。」土地法
      第61條訂有明文；再依「依土地法規定，應由土地裁判所
      裁判之事件，本係法院組織法第一條所稱之民事察件，如
      未就此種案件另設民事特別法院，當然屬普通法院之權限
      ，故在土地裁判所未設立以前，仍應由普通法院審判，普
      通法院審判此種案件，除土地法有特別規定外，自應適用
      關於民事訴訟程序之法今。」司法院29年院字第2106號解
      釋案參照。由上可證土地至登記完竣之處理程序得先為司
      法程序終局判決後始得為土地登記處理程序之開始。再依
      土地法第51條、第74條規定及土地登記規則第34條規定申
      請登記應提出左列文件：二登記原因證明文件。核查該登
      記原因證明文件即為遺遺囑、契約書、不動產權利移轉證
      書、確定判決書、和解或調解筆錄、死亡證明書或戶籍謄
      本、債務清償證明書等文件。由上可見：申請登記依規定
      應提出確定判決書之文件可證；司法行政是有助於土地之
      登記，亦是屬土地法規定申請登記為取得權利證明原因之
      規定程序。由上可見司法訴訟程序之終局判決乃為權利取
      得登記原因之證明。「人民之生存權、工作權及財產權，
      應予保障。」憲法第15條著有明文規定。由上足顯司法訴
      訟程序乃為人民取得財產權保障之一，而土地登記於民法
      第758條、第759條亦有明示不動產物權為登記生效要件主
      義。由上可證土地登記依法自不可違反憲法第15條之規定
      。
    2.按訴訟即向法院或行政法院為裁判上之請求；「人民有請
      願、訴願及訴訟之權。」乃憲法第16條所明定訂，為人民
      公權之一種。按「各級機關受理人民聲請許可案件適用法
      規時，除依其性質應適用行為時之法規外，如在處理程序
      終結前，據以准許之法規有變更者，適用新法規。但舊法
      規有利於當事人而新法規末廢除或禁止所聲請之事項者，
      釋用舊法規。」中央法規標準法第18條已訂有明文規定。
      原告為該共有物分割事件既循法定程序，於91年11月10日
      請求臺灣桃園地方法院為訴字第178號為共有土地分割判
      決訴訟程序之審理，於92年8月15日為第1審判決並於92年
      9月30日終為第1審終局判決確定。惟查89年1月26日、91
      年1月30日修正公布之「農業發展條例第16條規定」中並
      無「其分割後之宗數，不得超過共有人人數。」之規定。
      於92年2月7日修正公布之「農業發展條例第十六規定」始
      增訂有該「其分割後之宗數，不得超過共有人人數。」之
      規定。今由上可知該「農業發展條例第16條」規定於91年
      11月10日原告訴請臺灣桃園地方法院為共有土地分割判決
      審理至92年9月30日為確定判決之期間顯已有法規變更之
      事實。除中央法規標準法第18條已訂有明文規定外，行政
      法、民法與刑法之適用，除法律有明文規定溯及既往者外
      ，以不溯及既住為原則。該農業發展條例第16條規定之法
      規既於被告處理判決共有物分割登記程序完竣前已有變更
      之事實。由上可證原告因共有物分割事件於91年11月10日
      之司法訴訟原因程序及於92年10月22日之判決共有物分割
      登記規定，依法自應適用舊法規之規定。
    3.按「法律得定名為法、律、條例或通則。」「各機關發布
      之命令，得依其性質，稱規程、規則、細則、辦法、綱要
      、標準或準則。」「法律不得牴觸憲法，命令不得牴觸憲
      法或法律，下級機關訂定之命令不得牴觸上級機關之命今
      。」中央法規標準法第2條、第3條、第11條分別著有規定
      ；再依「命令與憲法或法律牴觸者無效。」、「人民之生
      存權、工作權及財產權，應予保障。」憲法第172條、第
      15條分別明文規定。今查農業發展條例施行細則第10條規
      定「依本條例第十六條第三款及第四款辦理共有耕地分割
      為單獨所有者，應先取得共有人之協議或經法院之確定判
      決。分割後之宗數不得超過共有人人數。」，此乃行政院
      農業委員會於89年6月7日修正發布之命令細則。依「命令
      與憲法或法律牴觸者無效。」憲法第172條訂有明文。由
      此可知，該農業條例施行細則第10條規定既與89年1月26
      日、91年1月30日修正公布之農業發展條例第16條規定有
      所牴觸，且並無立法授權，係機關部門所發布之命令細則
      。顯該農業發展條例施行細則第10條所訂「分割後之宗數
      不得超過共有人人數。」規定依法應為無效。由上足證訴
      願機關與被告自不得依該無效之農業發展條例施行細則第
      10條規定為本案共有物判決分割登記駁回之理由。
    4.綜上所述，本共有物判決分割登記案，原處分及訴願決定
      均未查明事實，其認事用法顯有違誤，自難令人干服。請
      依法判決，將訴願決定及原處分均撤銷，用保原告之權益
      。
  (二)被告主張：
    1.按「依本條例第十六條第三款及第四款辦理共有耕地分割
      為單獨所有者，應先取得共有人之協議或經法院之確定判
      決。分割後之宗數不得超過共有人人數。」為行政院農業
      委員會89年6月7日〈89〉農企字第890128321號令頒修正
      「農業發展條例施行細則」第10條所明定，「農業發展條
      例」復於92年2月7日修正增列於第16條第2項中。內政部
      並於92年6月19日以台內地字第0920008963號函說明二略
      以：「．．．如共有人持上開法院之確定判決書判決分割
      後之宗數超過共有人人數向該所申辦共有物分割登記，地
      政機關應予駁回。」解釋在案，合先敘明。
    2.查原告對於所有土地進行共有物判決分割之訴訟程序，肇
      始於91年11月6日以存證信函請求其他共有人為協議分割
      ，並於92年9月30日判決確定。按此，該共有物判決分割
      案係發生於「農業發展條例施行細則」頒布修正之後，對
      於原告所提起法不溯及既往原則，認為被告認事用法顯有
      違誤，請求原處分撤銷之訴願乙案，業經桃園縣政府決定
      訴願駁回在案。
    3.另查農業發展條例第76條規定：「本條例施行細則，由中
      央主管機關定之。」遂農業發展條例施行細則係依上開規
      定並為補充說明暨執行農業發展條例所訂定。原告另提農
      業發展條例施行細則第10條與89年1月26日及91年1月30日
      公佈之農業發展條例第16條規定有所抵觸乙節，似有不符
      。
    4.綜上所陳，被告對於原告申請判決共有物分割登記事件所
      為之處分，並無違誤，本件訴訟為無理由，請審議駁回。
    理  由
一、按「依本條例第16條第3款及第4款辦理共有耕地分割為單獨
    所有者，應先取得共有人之協議或經法院之確定判決。分割
    後之宗數不得超過共有人人數。」為92年2月7日修正公布農
    業發展條例第16條第2項所明定。另土地登記規則第57條第1
    項第2款規定：「有下列各款情形之一者，登記機關應以書
    面敘明理由及法令依據，駁回登記之申請：…二依法不應登
    記者。」，次按中央法規標準法第18條規定「各機關受理人
    民聲請許可案件適用法規時，除依其性質應適用行為時之法
    規外，如在處理程序終結前，據以准許之法規有變更者，適
    用新法規。但舊法規有利於當事人而新法規未廢除或禁止所
    聲請之事項者，適用舊法規。」係指人民向行政機關提出作
    成行政處分之申請後發生法規變更之情形，始有該條「從新
    從優」原則之適用。
二、查本件原告因辦理共有物分割登記於92年10月22日持憑臺灣
    桃園地方法院92年8月15日92年度訴字第178號民事判決書及
    92年9月30日桃院祺民仁92訴字第178號民事判決確定證明書
    向被告申請共有物分割土地複丈（收件字號：德地測數字第
    031100號），被告於92年11月6日核發德測數字第031100 號
    土地複丈結果通知書在案，原告並依上開通知書續於92年12
    月15日向被告申請共有物分割土地登記（收件字號：德資字
    第172560號），有桃園地方法院92年8月15日92年度訴字第
    178號民事判決書、92年9月30日桃院祺民仁92訴字第178號
    民事判決確定證明書、被告於92年11月6日核發德測數字第
    031100號土地複丈結果通知書及被告92年12月26日德地測字
    第0920007398號註銷函均影本，各一份附原處分卷足稽，復
    為兩造所不爭，堪認為真實。有爭議者為被告可否依92年2
    月7日修正公布農業發展條例第16條第2項之規定及土地登記
    規則第57條第1項第2款規定，否准原告之請求？經查：
    (一)本件原告向被告申請共有物分割土地登記係於「92年10月
      22日」，惟農業發展條例第16條第2項規定：「依本條例
      第16 條第3款及第4款辦理共有耕地分割為單獨所有者，
      應先取得共有人之協議或經法院之確定判決。分割後之宗
      數不得超過共有人人數。」則於92年2月7日公布施行，此
      有原告土地複丈申請書影本一份在原處分卷足佐，是原告
      本件申請係在農業發展條例第16條第2項規定修正之後，
      即無申請後法規變更之情事，而無中央法規標準法第18
      條規定之適用，原告主張其申請在該條例修正之前，顯係
      誤解法令，並無足取。
    (二)又本件共有物分割登記之申請，縱如原告主張係以「91
      年11月10日」訴請臺灣桃園地方法院分割共有物之原因發
      生時為基準，惟查上開桃園地院確定判決日期係在「92
      年8月15日」，仍在農業發展條例第16條第2項規定修正公
      布之後（92年2月7日）；另依農業發展條例第76條規定授
      權行政院農業委員會所訂定之施行細則第10條（業於89
      年6月7日以農企字第890128321號令修正發布）已明定
      ：「依本條例第16條第3款及第4款辦理共有耕地分割為單
      獨所有者，應先取得共有人之協議或經法院之確定判決。
      分割後之宗數不得超過共有人人數。」準此，上開共有物
      判決分割案係發生於「農業發展條例施行細則」頒布修正
      之後，原告主張本件有法律不溯及既往原則之適用等云，
      容有誤解。
    (三)另參照改制前行政法院80年度判字第1123號判決要旨：「
      按登記機關接收申請登記案件後，應即依法審查。審查結
      果依法不應登記者，應以書面敘明理由，駁回登記之申請
      ，土地登記規則第47條第1項前段、第49條第1項第2款定
      有明文。又每宗耕地不得分割及移轉為共有，其產權為共
      有者，除因繼承而移轉者外，於移轉後，其共有人數不得
      增加，復為農業發展條例第30條，及其施行細則第20條第
      2 項所定明，卷查原告等7人共有坐落彰化縣溪湖鎮○○
      ○段177地號等22筆土地（177－9地號重測時由177地號分
      割出，故應為23筆)經臺灣高等法院台中分院73年度上更
      一字第253號判決確定，其中崙子腳段177地號計9筆土地
      ，分割後歸姚振風取得，同段178地號等7筆土地歸陳炳輝
      取得，同段172地號等6筆土地各歸洪錦罩等5人分別取得
      ，並應互相給付或取得補償金暨協同各自取得所有權。惟
      訴訟期間，訴外人姚振風、陳炳輝將其所有崙子腳段177
      －2地號土地持分移轉予李義繹、陳文東、蔡先評、陳清
      松、許慶昌、余水木、陳存仁、陳誥等人，為兩造所不爭
      ，並有原處分卷附登記聲請書等可證。雖民事訴訟法第
      401條第1項規定確定判決除當事人外對於訴訟繫屬後為當
      事人之繼受人，亦有效力。並不影響原告單獨申請登記，
      惟上開登記規則第81條規定，依據法院判決單獨申請共有
      物分割登記，係為全體共有人申請分割登記，並非單獨取
      得所有權之移轉登記，本件原告申請分割登記之前揭土地
      地目為『田』屬於農業發展條例不得分割移轉為共有之耕
      地，原告竟執以請求分割登記，除並列原共有人7人外，
      復增列李義繹等8人為共有人，並將其中177地號等17筆土
      地列為李義澤等10人共同取得，顯有違上開農田不得細分
      的禁止規定，要與單純依判決本旨申請分割登記情形有間
      。自非得准予登記，原處分予以為駁回之處分，於法有據
      ，一再訴願決定為之遞次維持，尚無違誤，原告引用民事
      訴訟法第四百零一條規定，主張前列分割共有物確定判決
      ，效力及於訴訟繫屬後取得共有權利之李義澤等8人，依
      法應准予辦理分割登記云云，應係對於上敘共有物分割登
      記之本旨有所誤解，殊不能以該分割共有物判決效力及於
      李義澤等人，而可置法律禁止規定於不顧。原告主張自非
      可採，又本件為依法不應登記事件，非屬補正範圍尚不得
      藉口被告機關未先命補正指駁回處分為違法，是其起訴意
      旨，洵難認有理由，合予駁回。」即揭明聲請人雖持法院
      共有物分割登記之確定判決聲請辦理分割登記事宜，惟登
      記機關仍有應依法審查「登記事項」是否合法之權責。基
      此，本件共有物分割登記，被告自應審查分割登記之內容
      是否符合農業發展條例施行細則第10條及農業發展條例第
      16 條第2項之規定「分割後之宗數不得超過共有人人數。
      」並無中央法規標準法第18條規定之適用，原告此部分之
      主張無足憑採。
    (四)末查，內政部92年6月19日台內地字第0920008963號函說
      明二略以：「．．．『農業發展條例』92年2月7日修正公
      布後，依該條例第16條第1項第3款及第4款所定共有耕地
      ，辦理分割為單獨所有者，如係法院確定判決，亦應遵循
      分割後之宗數，不得超過共有人人數之基本原則．．．如
      共有人持上開法院之確定判決書判決分割後之宗數超過共
      有人人數向該所申辦共有物分割登記，地政機關應予駁回
      。」是故本件被告依土地登記規則第57條第1項第2款規定
      註銷原核發土地複丈結果通知書，並駁回原告共有物分割
      登記申請之處分，即無違誤。
三、綜上，原告於92年10月22日持桃園地院民事確定判決向被告
    申請共有物分割土地複丈及92年12月15日申請共有物分割土
    地登記乙案，經被告依92年2月7日修正公布施行之農業發展
    條例審查，核與該條例第16條第2項規定不符，所為註銷原
    核發土地複丈結果通知書及駁回共有物分割登記申請之處分
    ，揆諸前揭規定，並無違誤，訴願決定予以維持，亦無不合
    ，原告所訴委無足採，其執前詞訴請撤銷，為無理由，應予
    駁回。
四、本件判決基礎已經明確，兩造其餘主張或陳述，與判決結果
    無影響，不再一一論述。
據上論結，本件原告之訴為無理由，爰依行政訴訟法第98條第3
項前段，判決如主文。
中　　華　　民　　國　　94　　年　 　5　　月　 26  　 日
                 臺 北 高 等 行 政 法 院   第 六 庭
                             審 判 長 法  官　林  樹  埔
                                      法  官　許  瑞  助
                                      法  官　陳  鴻  斌
上為正本係照原本作成。
如不服本判決，應於送達後20日內，向本院提出上訴狀並表明上
訴理由，如於本判決宣示後送達前提起上訴者，應於判決送達後
20日內補提上訴理由書（須按他造人數附繕本）。
中　　華　　民　　國　   94    年  　5  　月  　26　　日
                                      書記官  蔡  逸  萱
